最高法院刑事判決　　　　　　　　　　　　　　八十八年度台上字第一四五三號
　　上　訴　人　乙○○
右上訴人因甲○○等自訴偽造文書案件，不服台灣高等法院高雄分院中華民國八十七
年十一月三十日第二審更審判決（八十五年度上更(一)字第三二六號，自訴案號：台灣
高雄地方法院八十二年度自字第五九七號），提起上訴，本院判決如左：
    主  文
原判決撤銷，發回台灣高等法院高雄分院。
    理  由
本件原判決認定上訴人乙○○意圖為自己不法之所有，並基於行使偽造私文書以詐欺
財物之概括犯意，先後（一）於民國八十一年十二月間，透過不知情之程國富介紹，
佯以其所屬台灣退伍軍人自強工程總隊(下稱自強工程總隊)，經議價取得基隆河整治
工程，工程總價新台幣（下同）六十八億元，亟須開發費用，願讓與蘇英俊承包等詞
，並將其於八十一年間某日在不詳地點偽造之「行政院國軍退除役官兵輔導委員會榮
民工程事業管理處（下稱榮工處）八十一年十二月十八日（八一）榮工字第一七八九
六號函」影本交予蘇英俊過目，致蘇英俊信以為真，而交付五百萬元，足以生損害於
榮工處及蘇英俊。（二）於八十二年六月間，以自強工程總隊將與榮工處議價承包基
隆河大直抽水站至港墘段之堤防新建工程，願將該工程委由東北營造工程有限公司（
下稱東北營造公司）、正霸營造工程股份有限公司（下稱正霸營造公司）營造，東北
營造公司、正霸營造公司不知有詐，而與之簽約並交付一百萬元作為保證金。（三）
於八十二年七月二十二日，又假藉上開堤防新建工程，與宏鎰營造有限公司（下稱宏
鎰營造公司）訂約，使宏鎰營造公司不疑有詐，而交付面額各一百萬元之支票三張作
為保證金，上訴人持以領取款項後避不見面。（四）於八十二年八月二十六日，再假
藉上開堤防新建工程，與和興工程股份有限公司（下稱和興工程公司）簽訂合作工程
契約，致使該公司承辦人員徐仁正、黃志清及葉冰星信以為真，並由葉冰星簽發付款
人中國國際商業銀行蘭雅分行、受款人自強工程總隊、八十二年九月五日期、面額五
百萬元支票一紙資為履約保證金，約定於二星期內與榮工處簽約，屆期未完成簽約手
續，經葉冰星止付，始未得逞。（五）於八十一年十二月間起，連續以自強工程總隊
職工福利委員會名義刊登廣告，偽稱將在坐落屏東縣屏東市○○段九○○至九○三及
九○七至九一二號土地上興建勞工住宅，致使許秀芬、許正順等如原判決附表所示五
十六人不知有詐，而與其僱用之會計蕭鳳桃簽訂委託興建房屋契約，並分別交付如該
附表所示簽約金、仲介費。（六）於八十二年八月十六日、八十二年十月三十一日及
八十三年五月三十日，以自強工程總隊名義，假藉該總隊申購中華民國軍眷住宅公用
合作社（下稱軍眷住宅合作社）所有坐落台中縣沙鹿鎮○○○段埔子小段三九九號等
土地興建榮民勞工住宅為詞，佯邀李明哲、黃吳彩霞、顏清標參與投資，而分別向李
明哲、黃吳彩霞、顏清標詐取五百萬元。（七）於八十三年二月三日向許雪美佯稱其
之榮民生產社獲准興建軍眷住宅，省府已撥付土地，准其開發出售，願提供坐落雲林
縣二崙鄉○○段一－五七六及四－七二七號省有河川浮覆地面積二七‧五公頃，全部
提供合作開發等詞，使許雪美信以為真，而與之簽訂合作開發土地契約，並交付保證
金三百萬元予上訴人收受，上訴人得手後避不見面。（八）於八十五年初，假藉其與
不知情之蔡月華在坐落台南縣玉井鄉○○○段六六七號等十七筆土地上興建「自強二
村」，因蔡月華之夫已死亡，恐無法獨力完成為由，佯邀永航建設公司合作接下該建
築案，使永航建設公司負責人蔡國榮及其兄蔡國祥信以為真，而與蔡月華簽訂協議書
，並以永航建設公司、世樺營造公司名義與上訴人簽訂「自強二村」房屋興建合作契
約書，先後預支現金及支票予蔡月華共四百二十萬元，上訴人為使蔡國榮兄弟支付其
他款項，乃帶四十四人至永航建設公司簽訂房屋買賣契約，並言明自強工程總隊將於
八十五年三月二十七日付清簽約金，屆期未獲履行，上訴人又稱願出售該總隊持有之
股票及所有海埔新生地，經蔡國榮打聽得知自強工程總隊並無股票及土地可供出售，
始知受騙。（九）於八十五年十一月一日，持其本人於八十五年間在不詳地點偽造之
「中華民國軍眷住宅公用（合）作社八十五年十一月一日八五信義字第一八六三號社
團法人簡便行文表」影本，以其已取得軍眷住宅合作社授權處理該社所有坐落台中縣
沙鹿鎮○○○段埔子小段三九九號等土地為詞，佯邀周文村與其簽約，共同提供一千
萬元訂金，經周文村向軍眷住宅合作社查證，因而發覺其騙局，始未得逞。（十）於
八十六年九月間，持上開偽造之「中華民國軍眷住宅公用（合）作社八十五年十一月
一日八五信義字第一八六三號社團法人簡便行文表」影本，向林世雄代表之三采建設
實業有限公司（下稱三采建設公司）佯稱其已取得軍眷住宅合作社授權處理該社所有
坐落台中縣沙鹿鎮○○○段埔子小段三九九號等土地，願以每坪四萬五千元之價格，
與三采建設公司簽訂合作開發協議書云云，致使林世雄不疑有他，而於八十六年九月
一日與之簽訂合約，並由三采建設公司交付面額一千萬元之台銀本票作為履約保證金
。（十一）於八十四年七月間向黃德源調借三百五十萬元，簽發支票連同所有不動產
所有權狀、法院提存所之提存金收據交付黃德源以為擔保，豈支票經更換仍跳票，更
以不動產所有權狀遺失為由申請換發新權狀，黃德源找其理論，即同意將所有坐落高
雄市三民區○○○○段一一二二號土地應有部分暨其上建物即高雄市○○區○○街二
四九號房屋以買賣方式移轉登記於黃德源之女黃怡文名下以抵償債務，另由黃德源於
所有權移轉時給付一百萬元。嗣上訴人以急需用款為由，要求先給付三十萬元，並交
付辦理所有權移轉所需證件，詎上訴人取得三十萬元後，竟謊報上開不動產所有權狀
遺失，使黃德源無法辦理所有權移轉登記。（十二）於八十七年六月底，持上開偽造
之「中華民國軍眷住宅公用（合）作社八十五年十一月一日八五信義字第一八六三號
社團法人簡便行文表」影本，以其已取得軍眷住宅合作社授權處理該社所有坐落台中
縣沙鹿鎮○○○段埔子小段三九九號等土地為詞，要求林世經代表之建鋒建設公司與
其簽約共同興建軍眷住宅，並簽發三千萬元即期支票，林世經不疑有他，而於同年月
十日與之簽約並交付三千萬元支票，上訴人得手後，經警當場逮捕。（十三）於八十
六年十二月十日，在桃園縣桃園市○○路○段三一七號七樓，向富貴宏建設股份有限
公司負責人王世仁佯稱其所代表之自強工程總隊與禧福開發建設股份有限公司已簽訂
「合作購地承建房屋契約」，國軍軍眷住宅改建工程絕無問題云云，使王世仁陷於錯
誤，而同意與其簽訂合作購地興建房屋契約書，並當場交付一千萬元作為保證金，詎
上訴人得手後，避不見面，經王世仁向軍眷住宅合作社查證，始知受騙等情。因而撤
銷第一審依牽連犯關係論處上訴人連續行使偽造私文書罪行之判決，改判仍論處同一
罪刑。固非毫無見地。
惟查：（一）被告之自白，須非出於強暴、脅迫、利誘、詐欺或其他不正之方法，且
與事實相符者，始得採為證據，如果被告之自白，係出於不正之方法，並非自由陳述
，即其取得自白之程序，已非適法，則不問自白內容是否確與事實相符，因其非係適
法之證據，即不能採為判決基礎，故審理事實之法院，遇有被告對於自白提出刑求之
抗辯時，應先查明其確非出於刑求而取得，始得採為判斷之依據。本件原判決認定上
訴人偽造「中華民國軍眷住宅公用（合）作社八十五年十一月一日八五信義字第一八
六三號社團法人簡便行文表」之影本，無非以上訴人於八十七年七月十日在台中市警
察局第四分局之自白為主要證據，然查上訴人在原審抗辯該自白筆錄，乃係對其強灌
髒水、毆打，並強拉其手於筆錄末頁簽名及按指印，而製作完成，無證據能力云云（
見原審更一字二卷一六一頁），原審未予詳查，為必要之論斷，遽採該警訊自白為判
決之基礎，尚難謂與刑事訴訟法第一百五十六條第一項之規定無違。（二）科刑判決
所認定之事實，必須與所採用之證據資料相適合，否則即屬證據上理由矛盾。又偽造
印章、印文，雖為偽造文書行為之一部，不另成立偽造印章或印文罪名，然所偽造之
印章、印文，依刑法第二百十九條規定，不問屬於犯人與否，均應沒收。卷查上訴人
於八十七年七月十日在台中市警察局第四分局自白「中華民國軍眷住宅公用合作社八
十五年十一月一日八五信義字第一八六三號簡便行文表」係其自行偽造，內容為其所
編造，該合作社印章亦係其所刻印等情（見台灣台中地方法院檢察署偵字第一四三五
九號卷二一頁），並非自白偽造該簡便行文表影本，乃原判決依憑上訴人此自白，竟
於事實欄認定上訴人偽造簡便行文表影本，顯與所採用之證據資料不符，已有證據上
理由矛盾之違法；又依該自白，上訴人據以偽造該簡便行文表之印章、印文，乃其所
偽造，原判決採用該自白為判決基礎，竟未依刑法第二百十九條予以沒收，亦難謂非
違法。(三)科刑之判決書，對於犯罪事實必須詳加認定，而後於理由內敘明其認定犯
罪事實所憑之證據及認定之理由，方足以論罪科刑，其所載事實、理由與所宣告之主
文尤必相互一致，對於被告有利之證據不採納者，亦應記載其理由。原判決於事實欄
認定上訴人基於行使偽造私文書以詐欺財物之概括犯意，而行使偽造私文書詐欺財物
四次，並於主文宣告上訴人連續行使私文書罪刑，但對其如何認定上訴人四次行使偽
造私文書之行為係連續犯暨以連續行使偽造私文書罪論處之理由，卻未於理由欄予以
說明；又前開上訴人佯邀李明哲參與自強工程總隊申購軍眷住宅合作社所有坐落台中
縣沙鹿鎮○○○段埔子小段三九九號等土地興建榮民勞工住宅之投資，而向李明哲詐
取五百萬元等情之事實，經李明哲提出告訴，已經台灣台中地方法院檢察署檢察官以
八十二年度偵字第一八九一三號不起訴處分書為不起訴處分，上開以轉讓基隆河整治
工程為詞，向蘇英俊、東北營造公司依序詐取五百萬元、一百萬元及和興工程公司詐
欺取財未遂等情之事實，則已經台灣台北地方法院檢察署八十二年度偵字第二二一九
三、二三四八八號起訴書提起公訴，有各該不起訴處分書起訴書在卷可稽（見原審更
一字二卷二五、二六頁，三卷三○頁），上訴人據以抗辯本件自訴不合法；此等有利
於上訴人之證據何以不足採取，原判決未予說明，亦有理由不備之違法。以上諸端，
或為上訴意旨所指摘，或為本院得依職權調查之事項，應認原判決有撤銷發回更審之
原因。又原判決不另諭知無罪部分，檢察官既指明與前開論罪部分有裁判上一罪關係
，自應一併撤銷發回，均附予敘明。
據上論結，應依刑事訴訟法第三百九十七條、第四百零一條，判決如主文。
中      華      民      國    八十八    年      三      月    二十五    日
                              最高法院刑事第十庭
                                  審判長法官  曾  有  田
                                        法官  林  永  茂
                                        法官  陳  宗  鎮
                                        法官  劉  介  民
                                        法官  楊  商  江
      右正本證明與原本無異
                                              書  記  官
中      華      民      國    八十八    年      三      月     三十     日
